ACORDAO-COMPLETO-2391560

ACÓRDÃO 6337/2020 ATA 17/2020 - PRIMEIRA CÂMARA

VISTOS, relatados e discutidos estes embargos de declaração opostos pelo Sr. Etivaldo Vadão Gomes contra o Acórdão 13704/2019-TCU-Primeira Câmara, por meio do qual o Tribunal rejeitou suas alegações de defesa, julgou suas contas irregulares, condenou-a em débito e aplicou-lhe multa, no valor de R$ 150.000,00, com fundamento no art. 57 da Lei 8.443/1992.
ACORDAM os ministros do Tribunal de Contas da União, reunidos em sessão da 1ª Câmara, ante as razões expostas pelo relator, com base nos arts. 32 e 34 da Lei 8.443/1992, em conhecer dos embargos para, no mérito, rejeitá-los.

Embargos de declaração opostos contra o acórdão 13704/2019-TCU-1ª Câmara, por meio do qual o Tribunal rejeitou alegações de defesa, julgou contas irregulares, condenou em débito e aplicou-lhe multa.

Primeira Câmara

Tribunal Regional Eleitoral de São Paulo.

3. Interessados/Responsáveis/Recorrentes:
3.1. Responsáveis: Christopher Rezende Guerra Aguiar (XXX.519.908-XX); Etivaldo Vadão Gomes (XXX.430.918-XX);
3.2. Recorrente: Etivaldo Vadão Gomes (XXX.430.918-XX).

13.1. Ministros presentes: Walton Alencar Rodrigues (Presidente), Benjamin Zymler, Bruno Dantas e Vital do Rêgo.
13.2. Ministros-Substitutos presentes: Augusto Sherman Cavalcanti e Weder de Oliveira (Relator).

ACORDAO-COMPLETO-2557760

Acórdão 10421/2022 - Primeira Câmara

ACORDAO-COMPLETO-2553412

Acórdão 6045/2022 - Primeira Câmara

ACORDAO-COMPLETO-2545245

Acórdão 4806/2022 - Primeira Câmara

ACORDAO-COMPLETO-2453721

Acórdão 3638/2022 - Primeira Câmara

WEDER DE OLIVEIRA

Ministro-Substituto Weder de Oliveira.

Reproduzo a seguir os embargos de declaração opostos pelo Sr. Etivaldo Vadão Gomes, por meio de seu representante legal, contra o Acórdão 13704/2019-TCU-Primeira Câmara, que julgou irregulares as contas do ora embargante, condenou-o ao pagamento de débito e aplicou-lhe multa (peça 73) :
 "I - DA TEMPESTIVIDADE DO RECURSO. 
Preliminarmente, destaque-se a tempestividade dos presentes embargos de declaração, opostos no prazo dentro do prazo legal e regimental de 10 (dias) , considerada a publicação em 05/12/2019 do r. acórdão que julgou irregulares as contas do Diretório Estadual de São Paulo do Partido Progressista. 
II - DA CONTROVÉRSIA DOS AUTOS. 
Cuida-se, na origem, de processo de prestação das contas partidárias apresentadas, em 29/04/2005, pelo Diretório Estadual de São Paulo do Partido Progressista ao Tribunal Regional Eleitoral. 
Excelência, vale registrar que, à época da prestação e apreciação dessas contas, o processo possuía a natureza administrativa, eis que anterior à entrada em vigência da Lei nº 12.034/09, responsável por acrescentar o §6º ao art. 36 da Lei nº 9.096/95, tornando assim o processo de contas jurisdicional. 
Entre supostas irregularidades que não estão sob apreciação nos presentes autos, as contas relativas ao longínquo ano de 2004 foram rejeitadas pelas seguintes razões: 
'Recebimento irregular de recursos no valor de R$ 90.000,00, oriundos da Fundação Milton Campos', muito embora a Lei nº 9.096/95, à época, não proibisse o recebimento de valores de fundações de direito privado, e a Resolução TSE nº 21.841 não estivesse em vigência; 
Extrapolação do limite de gastos com pessoal em R$ 30.308,39 (trinta mil e trezentos e oito reais e trinta e nove centavos) , superando o teto de 20% das cotas recebidas; 
Não comprovação dos gastos de R$ 487,45 (quatrocentos e oitenta e sete reais e quarenta e cinco centavos) com 'lanches e refeições' e de R$ 835,19 (oitocentos e trinta e cinco reais e dezenove centavos) com 'materiais de consumo', tal como contabilizados. 
O acórdão regional, publicado em 10/02/2009, recebeu a seguinte ementa: 
PRESTAÇÃO DE CONTAS DE PARTIDO POLÍTICO - DIRETÓRIO ESTADUAL DO PARTIDO PROGRESSISTA - EXERCÍCIO DE 2004 - EXISTÊNCIA DE DIVERSAS IRREGULARIDADES - DESAPROVAÇÃO DAS CONTAS - APLICAÇÃO DA PENALIDADE DE SUSPENSÃO DO RECEBIMENTO DOS RECURSOS DO FUNDO PARTIDÁRIO - NOS TERMOS DO ART. 37 DA LEI N. 9.096/95 - PROCEDIMENTO PARA RESSARCIMENTO AO ERÁRIO DOS VALORES DE FUNDO PARTIDÁRIO APLICADOS IRREGULARMENTE - HIPÓTESE DE APLICAÇÃO DO ART. 34 DA RESOLUÇÃO TSE N. 21.841/04. 
Contra o acórdão que julgou irregulares as contas, o Diretório Estadual opôs embargos de declaração que seriam rejeitados em acórdão publicado em 10/03/2009 em face do qual foi interposto recurso especial eleitoral ao e. Tribunal Superior Eleitoral. 
Após negativa de seguimento ao recurso, interpôs-se o competente agravo de instrumento a que se negou provimento em decisão que transitou em julgado apenas em 18/11/2010 - mais de 05 (cinco) anos após a prestação de contas! 
Pois bem. 
Durante a tramitação do recurso especial do Diretório Estadual do PP, ainda antes da superveniência de decisão com trânsito em julgado, sobreveio a promulgação da Lei nº 12.034/09, que, entre outras inovações, tornou jurisdicional o processo de prestação de contas. 
Além de outras novidades, a exemplo da restrição da sanção por rejeição de contas à suspensão do repasse de novas cotas do fundo partidário, a nova lei sujeitou o processo de prestação de contas ao prazo prescricional de 05 (cinco) anos, a serem contados da apresentação das contas, sob pena de impossibilidade de aplicação de qualquer penalidade pelo Estado!  
Por ter sido promulgada em 30/09/2009, antes do trânsito em julgado da decisão do Tribunal Superior Eleitoral que não conheceu do agravo de instrumento em 18/11/2010 e, portanto, antes do trânsito em julgado do r. acórdão estadual que rejeitou as contas do Diretório Estadual do PP, a Lei nº 12.034 deveria ter incidido imediatamente sobre o processo de prestação de contas! 
Ora, Excelência, as normas de direito processual - a exemplo da legislação que determina a natureza jurisdicional do processo e que estabelece prazo prescricional - possuem APLICAÇÃO IMEDIATA! 
Deste modo, considerado que: i) as contas relativas ao ano de 2014 foram prestadas em 29/04/2005; ii) o prazo prescricional de 05 (cinco) anos era de observação imediata; e iii) não houve decisão com trânsito em julgado até 28/04/2010, o processo de prestação de contas deveria ter sido extinto! 
Contudo, agindo como se o processo de prestação de contas ainda possuísse natureza administrativa, deixando de reconhecer a manifesta prescrição do jus puniendi, o Tribunal Regional Eleitoral de São Paulo, MUITO TEMPO DEPOIS DA PRESTAÇÃO DAS CONTAS, EM 29/04/2005, E DO EXAURIMENTO DO PRAZO PRESCRICIONAL EM 29/04/2010, realizou diligências a fim de obter administrativamente o ressarcimento dos valores primeiro do Partido Político e, depois, do Embargante. 
Como o próprio Ministério Público deste c. Tribunal de Contas da União reconheceu em manifestação nos autos, a jurisdicionalização do processo de prestação de contas torna de todo DESNECESSÁRIA a instauração de tomada de contas especial pela Justiça Eleitoral e seu posterior encaminhamento ao Tribunal de Contas, confira-se: 
'Devo apenas registrar que, com a alteração da Lei nº 9.096/95, em especial com a inclusão do § 6º do art. 37 pela Lei nº 12.034/2009, houve uma alteração no tratamento que passou a ser dado aos processos de prestação de contas dos Partidos Políticos no âmbito da Justiça Eleitoral: 
'Art. 37. A falta de prestação de contas ou sua desaprovação total ou parcial implica a suspensão de cotas do Fundo Partidário e sujeita os responsáveis às penas da lei. 
§ 6º O exame da prestação de contas dos órgãos partidários tem caráter jurisdicional'. 
Com essa mudança, todos os processos de prestação de contas envolvendo contas dos Partidos Políticos terão natureza jurisdicional e não mais administrativa, de modo que as decisões proferidas pela Justiça Federal terão caráter judicial e observarão toda a processualística vigente no âmbito das Cortes Eleitorais. 
Com isso, não se faz mais necessária a instauração, nesses casos, de uma Tomada de Contas Especial pela Justiça Federal e o seu respectivo envio ao TCU'. 
No caso em tela, como visto, a imediata incidência da Lei nº 12.034 deveria levar a extinção do feito! 
Ainda assim, em clara desconsideração à mudança no regime jurídico da prestação de contas, a Corte Eleitoral de São Paulo instaurou processo de tomada de contas especial em que, não obstante a clara prescrição da pretensão estatal na prestação de contas, foram apurados os seguintes débitos: 
R$ 90.000,00 (noventa mil reais) recebidos de maneira supostamente irregular da Fundação Milton Campos, embora, à época da celebração do convênio entre o Diretório e a Fundação, a Lei nº 9.096 não vedasse o recebimento de recursos de fundação de direito privado e sequer estivesse em vigor a Resolução TSE nº 21.841; 
R$ 30.308,39 (trinta mil e trezentos e oito reais e trinta e nove centavos) em decorrência da extrapolação do teto de gastos com pessoal, uma vez não consideradas como receitas os R$ 90.000,00 (noventa mil reais) transferidos pela Fundação de direito privado; e 
R$ 835,19 (oitocentos e trinta e cinco reais e dezenove centavos) e R$ 487,45 (quatrocentos e oitenta e sete reais e quarenta e cinco centavos) de gastos não comprovados. 
Posteriormente, o processo de tomada de contas especial instaurado no Tribunal Regional Eleitoral foi encaminhado a este c. Tribunal de Contas da União. 
Na defesa, o Embargante afastou a pretensa a irregularidade no recebimento de recursos financeiros da Fundação Milton Campos, na medida em que a Lei nº 9.095 não proibia que partidos recebessem recursos de fundações de direito privado e que Resolução do Tribunal Superior Eleitoral só entrou em vigência na data de 11/08/2004.  
Não fosse suficiente a ausência de proibição expressa em lei, a jurisprudência do Tribunal Superior Eleitoral, justamente do órgão de cúpula da Justiça Eleitoral, autorizava a celebração do convênio de partido com fundação de natureza privada! 
Se à época da celebração do convênio era ausente a proibição expressa em lei e presente o respaldo do Tribunal Superior Eleitoral, como falar em irregularidade no recebimento da verba? 
Uma vez confirmada a regularidade do convênio que desembocou na transferência dos R$ 90.000,00 (noventa mil reais) , afasta-se em igual medida a suposta irregularidade nos gastos com pessoal, uma vez que, computado o valor recebido legitimamente da Fundação Milton Campos entre as receitas do Diretório, não há que se falar em extrapolação do limite dos gastos com pessoal! 
Posteriormente à defesa, a defesa do Embargante suscitou questão de ordem nos autos em atenção às sucessivas alterações legislativas que impactaram direta e substancialmente o regime jurídico das prestações de contas partidárias, tais como: 
Trata-se, agora, de procedimento de cunho jurisdicional, não mais administrativo (art. 37, § 6º da Lei nº 9.096) . 
Enquanto procedimento jurisdicional, submete-se, em atenção ao princípio da razoável duração do processo e da segurança jurídica, ao prazo prescricional de 05 contados da apresentação das contas, sob pena de impossibilidade de aplicação de qualquer penalidade (perda do direito de punir do Estado) ; 
A única penalidade possível em razão da rejeição das contas partidárias é, hoje, a imposição, à AGREMIAÇÃO, da 'devolução da importância apontada como irregular, acrescida de multa de até 20%' (art. 37, caput, da Lei nº 9.096) , mediante desconto nos 'futuros repasses de cotas do Fundo Partidário' (§ 3º do art. 37 da Lei nº 9.096) , sanção que apenas será aplicada 'à esfera partidária responsável pela irregularidade, não tornando devedores ou inadimplentes os respectivos responsáveis partidários' (§ 2º do art. 37 da Lei nº 9.096) ; 
'Responsabilização pessoal civil e criminal dos dirigentes partidários decorrente da desaprovação das contas partidárias e de atos ilícitos atribuídos ao partido políticos somente (...) se verificada irregularidade grave e insanável resultante de conduta dolosa que importe enriquecimento ilícito e lesão ao patrimônio do partido'; 
Possibilidade de revisão das 'prestações de contas desaprovadas pelos Tribunais Regionais e pelo Tribunal Superior', 'para fins de aplicação proporcional da sanção aplicada, mediante requerimento ofertado nos autos da prestação de contas' (§ 5º do art. 37 da Lei nº 9.096) . 
A corroborar a argumentação do Embargante, o Tribunal Superior Eleitoral, quando do julgamento da PC nº 37, firmou entendimento no sentido de que O NOVO REGIME JURÍDICO DAS PRESTAÇÕES DE CONTAS DEVE SER APLICADO TAMBÉM AOS PROCESSOS EM CURSO, RELATIVOS A PRESTAÇÕES DE CONTAS DE ANOS ANTERIORES À NOVA DISCIPLINA LEGAL. 
O acórdão respectivo foi assim ementado: 
PRESTAÇÃO DE CONTAS. PARTIDO VERDE (PV) . EXERCÍCIO FINANCEIRO DE 2008. QUESTÃO DE ORDEM. PRESCRIÇÃO QUINQUENAL. EXEGESE. ART. 37, § 3º, DA LEI Nº 9.096/95. EXTINÇÃO DO FEITO.   
Com as alterações introduzidas pela Lei nº 12.034, de 29 de setembro de 2009, o exame da prestação de contas dos órgãos partidários, que possuía caráter administrativo, passou a ser jurisdicional, regendo-se pelos princípios constitucionais do devido processo legal e da segurança jurídica.  
A prescrição, por consubstanciar matéria de ordem pública, deve ser reconhecida de ofício pelo magistrado, em homenagem ao postulado da duração razoável do processo. 
O cômputo do prazo prescricional estabelecido no art. 37, § 3º, da Lei nº 9.096/95, inicia-se com a apresentação das contas e não a partir da data da publicação da alteração legislativa representada pela edição da Lei nº 12.034/2009.  
Questão de ordem resolvida no sentido de julgar prejudicada a análise da prestação de contas em virtude da prescrição. 
 (PC nº 37, Rel. p/ acórdão Min. Dias Toffoli, DJe 02/12/2014) 
DE SE VER, NESTES TERMOS, A IMEDIATA CONVERSÃO DA NATUREZA JURÍDICA DO PROCESSO DE PRESTAÇÃO DE CONTAS - E, CONSEQUENTEMENTE, DA INCIDÊNCIA DO PRAZO PRESCRICIONAL. 
Nos termos da jurisprudência, portanto, PRESTAÇÕES DE CONTAS PARTIDÁRIAS APRESENTADAS HÁ MAIS DE 05 ANOS (CINCO) DEVERIAM SER CONSIDERADAS COMO PREJUDICADAS, EM RAZÃO DO DECURSO DO PRAZO PRESCRICIONAL FIXADO PELA LEI Nº 12.034/09. 
Com base nisso, postulou-se o decreto de prejudicialidade da tomada de contas especial em virtude do decurso de tempo desde a apresentação das contas partidárias - lapso temporal muito superior a 05 (cinco) anos - e, subsidiariamente, a remessa dos autos ao Tribunal Regional Eleitoral para que, lá, fosse aplicado o entendimento firmado pelo Tribunal Superior Eleitoral na PC nº 37. 
Entretanto, este e. Tribunal de Contas da União entendeu por bem julgar irregulares as contas do ora Embargante em acórdão que recebeu a seguinte ementa: 
TOMADA DE CONTAS ESPECIAL. DIRIGENTES DE PARTIDO POLÍTICO. IRREGULARIDADE DE DESPESAS EFETUADAS COM RECURSOS DO FUNDO PARTIDÁRIO. PRESTAÇÃO DE CONTAS REFERENTES AO EXERCÍCIO DE 2004. CITAÇÃO SOLIDÁRIA. APRESENTAÇÃO DE ALEGAÇÕES DE DEFESA E DE NOVOS ELEMENTOS. REJEIÇÃO DAS ALEGAÇÕES DE DEFESA. CONTAS IRREGULARES. DÉBITO E MULTA. 
Assim, condenou-se o Embargante ao ressarcimento do débito e ao pagamento da multa do art. 57 da Lei nº 8.443 c/c art. 267 do Regimento Interno deste Tribunal. 
Com a máxima vênia, há no acórdão graves omissões a justificarem o acolhimento dos embargos de declaração com eficácia modificativa, com a consequente extinção da tomada de contas especial ou, ainda, a exclusão, do débito apurado, dos valores relativos ao convênio celebrado entre a Fundação Milton Campos e o Diretório Estadual e ao suposto desrespeito ao teto de gastos com pessoal. 
É o que será demonstrado adiante. 
III - DOS VÍCIOS EM QUE INCORREU O ACÓRDÃO EMBARGADO. 
III.1 DA OMISSÃO EM TORNO DO FATO DE SER A TOMADA DE CONTAS ESPECIAL POSTERIOR À LEI Nº 12.034/09. EMBARGANTE QUE SUSCITOU, EM QUESTÃO DE ORDEM, A APLICAÇÃO DA NOVA LEI NÃO À TOMADA DE CONTAS, QUE SÓ VIRIA A SER INSTAURADA EM 2011, MAS SOBRE O PROCESSO DE TOMADA DE CONTAS, QUE TRAMITAVA REGULARMENTE QUANDO DA PUBLICAÇÃO DA LEI Nº 12.034/09, QUE, POR SER LEI DE DIREITO PROCESSUAL, JURISDICIONALIZANDO A PRESTAÇÃO DE CONTAS E FIXANDO PRAZO PRESCRICIONAL, É DE APLICABILIDADE IMEDIATA. PELO ACOLHIMENTO DOS EMBARGOS, COM EFEITOS MODIFICATIVOS. 
Em síntese, o acórdão embargado rejeitou as questões de ordem trazidas pela defesa do Embargante ao seguinte argumento: 
'Quanto aos processos de tomada de contas especial existentes em estoque anteriormente à alteração da Lei nº 9.096/1995, não houve mudanças, de modo que os responsáveis arrolados nesses processos deverão ser julgados por esta Corte de Contas'. 
Afasta-se a imediata aplicação da Lei nº 12.034/09 ao entendimento de que seria a tomada de contas especial em que figura o Embargante anterior à sua entrada em vigência. 
Com a devida vênia, Excelência, o acórdão incorre em equívoco decorrente da omissão do c. Tribunal de Contas da União acerca do fato de que, em realidade, a Lei nº 12.034/09 entrou em vigor quando a prestação de contas do Diretório Estadual ainda tramitava, daí se falar em aplicabilidade imediata! 
Explique-se. 
A Lei nº 12.034/09, responsável por jurisdicionalizar o processo de prestação de contas partidárias, entrou em vigor no dia 30/09/2009, quando ainda tramitava a prestação de contas da qual originada esta tomada de contas especial - que só viria a ser instaurada perante o c. Tribunal Regional Eleitoral de São Paulo mais de 02 (dois) anos depois, em 20/10/2011. 
DAÍ TER O EMBARGANTE REQUERIDO, COMO QUESTÃO DE ORDEM, A APLICAÇÃO DO ART. 37, §3º, DA LEI Nº 9.096/95, JÁ QUE INCIDENTE SOBRE O PROCESSO DE PRESTAÇÃO DE CONTAS QUE AINDA TRAMITAVA NESTA ÉPOCA! 
Como devidamente explanado na petição a suscitar questão de ordem, normas de direito processual - a exemplo de normas que ficam a natureza jurisdicional do processo - são de aplicação imediata aos procedimentos em curso, consoante entendimento pacificado pelo Superior Tribunal de Justiça: 
PENAL E PROCESSO PENAL. AGRAVO REGIMENTAL NO RECURSO ESPECIAL. CONSTRUÇÃO DA LINHA 5 DO METRÔ DE SÃO PAULO. 1. OFENSA AOS ARTS. 125 E 126 DO CPP. RECONHECIMENTO. EXAME QUE NÃO ENCONTRA ÓBICE NA SÚMULA 7/STJ. 2. AUSÊNCIA DE PERICULUM IN MORA. ANÁLISE QUE DEMANDA REVOLVIMENTO FÁTICO. ALEGADA RESPONSABILIDADE PENAL OBJETIVA. NÃO VERIFICAÇÃO. RESPONSABILIDADE PELO PROVEITO ECONÔMICO ADVINDO DO CRIME. POSSIBILIDADE. 3. VIOLAÇÃO DO ART. 2º DO CPP E DO ART. 4º DA LEI N. 9.613/1998, COM REDAÇÃO DADA PELA LEI N. 12.683/2012. SEQUESTRO DE BENS. INSTITUTO DE DIREITO PROCESSUAL. TEMPUS REGIT ACTUM. 4. NÃO RESTABELECIMENTO AUTOMÁTICO DO SEQUESTRO. DECURSO DO TEMPO QUE RECOMENDA NOVO EXAME. 5. AGRAVO REGIMENTAL A QUE SE NEGA PROVIMENTO (...) . 
3. Reconheceu-se, no mais, ofensa ao art. 2º do Código de Processo Penal e ao art. 4º da Lei n. 9.613/1998, com redação dada pela Lei n. 12.683/2012, uma vez que o sequestro de bens é instituto de direito processual. Nesse contexto, não há óbice à aplicação imediata da alteração legislativa implementada pela Lei n. 12.683/2012 no art. 4º da Lei n. 9.613/1998, haja vista a jurisprudência desta Corte ser no sentido de que, à luz do princípio tempus regit actum, as normas de direito processual possuem aplicação imediata. [...]' 
 (REsp nº 1.712.934/SP, Rel. Min. Reynaldo Soares da Fonseca, DJe 01/03/2019) 
RECURSO ESPECIAL. PROCESSUAL CIVIL. AÇÃO DE ANULAÇÃO DE NEGÓCIO JURÍDICO. PRÁTICA DE USURA. INVERSÃO DO ÔNUS DA PROVA. ART. 3º DA MEDIDA PROVISÓRIA 2.172/32. NORMA PROCESSUAL. APLICAÇÃO IMEDIATA. RECURSO PROVIDO EM PARTE.  
1. A norma do art. 3º da Medida Provisória 2.171-32, de 23/8/2001, que estabelece a possibilidade de inversão do ônus da prova nas ações que visem à nulidade dos atos de usura, tem natureza processual, aplicando-se aos processos em curso, independentemente da anterioridade dos negócios jurídicos questionados. [....]' 
 (REsp nº 1.113.536/MG, Rel. Min. Raul Araújo, DJe 24/05/2017) 
Excelência, houvesse o c. órgão colegiado se atentado ao fato de que a entrada em vigência da Lei nº 12.034/09 é contemporânea à tramitação da prestação de contas, teria feito o devido distinguishing entre o presente caso e os 'processos de tomada de contas especial existentes em estoque antes da alteração da Lei nº 9.096/1995'. 
ESTA TOMADA DE CONTAS É MUITO POSTERIOR À ENTRADA EM VIGÊNCIA DA LEI Nº 12.034, QUE, POR SUA VEZ, É CONTEMPORÂNEA À TRAMITAÇÃO DA PRESTAÇÃO DE CONTAS! 
Daí se defender a aplicabilidade da Lei nº 12.034/09 à prestação de contas, tornando-se inequívoca a prescrição quinquenal do jus puniendi do Estado, considerado que as contas foram prestadas na data de 29/04/2005 e, 05 (cinco) anos depois, ainda não havia decisão com trânsito em julgado! 
Tivesse considerado a incidência da Lei nº 12.034/09 não à tomada de contas especial, mas sim sobre a prestação de contas, exatamente o que foi postulado, este Tribunal chegaria à conclusão idêntica à do Tribunal Superior Eleitoral na PC nº 37: 
PRESTAÇÃO DE CONTAS. PARTIDO VERDE (PV) . EXERCÍCIO FINANCEIRO DE 2008. QUESTÃO DE ORDEM. PRESCRIÇÃO QUINQUENAL. EXEGESE. ART. 37, § 3º, DA LEI Nº 9.096/95. EXTINÇÃO DO FEITO.   
Com as alterações introduzidas pela Lei nº 12.034, de 29 de setembro de 2009, o exame da prestação de contas dos órgãos partidários, que possuía caráter administrativo, passou a ser jurisdicional, regendo-se pelos princípios constitucionais do devido processo legal e da segurança jurídica.  
A prescrição, por consubstanciar matéria de ordem pública, deve ser reconhecida de ofício pelo magistrado, em homenagem ao postulado da duração razoável do processo. 
O cômputo do prazo prescricional estabelecido no art. 37, § 3º, da Lei nº 9.096/95, inicia-se com a apresentação das contas e não a partir da data da publicação da alteração legislativa representada pela edição da Lei nº 12.034/2009.  
Questão de ordem resolvida no sentido de julgar prejudicada a análise da prestação de contas em virtude da prescrição. 
 (PC nº 37, Rel. p/ acórdão Min. Dias Toffoli, DJe 02/12/2014) 
Eis o que se extrai do voto do i. Ministro Dias Toffoli, autor da questão de ordem: 
' (...) Sustentando-me em fortes bases jurídicas, submeto tal questão à Corte também como política de gestão desses processos, considerando que a passagem do tempo já não mais justifica a aplicabilidade da sanção em cenários político-partidários totalmente distintos daqueles que se afiguravam à época da apresentação das contas. 
Entendo, portanto, que os processos que antes tramitavam como processos administrativos e que a Corte determinou o processamento e julgamento como jurisdicionais devem ficar prejudicados de análise, diante do transcurso do tempo. 
Na espécie, as contas foram protocolizadas em 30.4.2009 e o feito foi levado a julgamento pelo Plenário em 21.8.2014, ou seja, mais de 5 (cinco) anos após a sua apresentação. 
Por conseguinte, declaro a extinção, em virtude da prescrição, não apenas da sanção de suspensão das cotas do fundo partidário, mas do próprio julgamento da prestação de contas'. 
O i. Ministro Luiz Fux, em seu voto convergente, também registrou: 
'Com efeito, a minirreforma eleitoral capitaneada pela Lei nº 12.034/2009, alterando a Lei Orgânica dos Partidos Políticos, jurisdicionalizou os processos de prestação de contas, até então de caráter administrativo, estabelecendo, no bojo de tais modificações, prazo prescricional (i.e para o exercício da pretensão punitiva do Estado) , conferiu efeito suspensivo aos recursos e instituiu critérios de razoabilidade e proporcionalidade na suspensão das contas do fundo partidário. 
Eis a ratio essendi dessas modificações: aproximar a sistemática regente do processo de prestação de contas, até então dissociado da principiologia constitucional, aos postulados de segurança jurídica e do devido processo legal. Trata-se, à evidência, de importação, ao processo de prestação de contas, de instituto ontologicamente destinado a salvaguardar os cidadãos do arbítrio estatal, telos por excelência do ideário constitucional (...) . 
 (...) Aliado a isso, e como bem salientou o Ministro Dias Toffoli, justamente por tratar-se de norma processual, o art. 36, § 3º da Lei Orgânica dos Partidos Políticos possui aplicação imediata (CPC, art. 1.211) . Mais ainda, a referida minirreforma eleitoral não estabeleceu, em qualquer de suas disposições, norma transitória, de modo que se revela defeso desconsiderar suas determinações, o que, in casu, consistiria na aplicação do novo regime jurídico das prescrições apenas aos processos de prestação de contas apresentados após a data da publicação da Lei nº 12.034. 
 (...) . Ora, o relato da norma é suficientemente claro: o termo a quo para a contagem da prescrição é, inobjetivamente, a data da apresentação das contas. Se tal exegese se revela verdadeira - e, de fato, ela o é - ela deve ser aplicada aos processos de prestação de contas em curso, sob pena de criar dois regimes jurídicos sem qualquer lastro normativo, seja constitucional, seja infraconstitucional'. 
POR FORÇA DA LEI Nº 112.034, TODAS AS PRESTAÇÕES DE CONTAS PARTIDÁRIAS JÁ APRESENTADAS HÁ MAIS DE 05 ANOS DEVEM SER TIDAS COMO PREJUDICADAS, EM RAZÃO DO DECURSO DA PRESCRIÇÃO! 
Daí a necessidade desta e. Corte de Contas da União emitir pronunciamento explícito sobre o fato de a prestação de contas que originou a presente tomada de contas da união ser anterior à entrada em vigência da Lei nº 12.034/09 e ainda estar em tramitação quando da sua publicação no Diário Oficial da União, pelo que, por força da aplicabilidade imediata das leis de direito processual, obrigatória a observância do prazo prescricional. 
III.2 DA OMISSÃO EM RELAÇÃO À LISURA, À ÉPOCA, DO CONVÊNIO FIRMADO ENTRE O DIRETÓRIO ESTADUAL DO PARTIDO E A FUNDAÇÃO MILTON CAMPOS QUE DESEMBOCOU NA TRANSFERÊNCIA DE RECURSOS DEPOIS CONSIDERADOS IRREGULARES. LEI QUE REPUTA IRREGULAR RECEBIMENTO DE RECURSOS DE FUNDAÇÃO DE DIREITO PÚBLICO. CONVÊNIO ANTERIOR À RESOLUÇÃO TSE Nº 21.841. JURISPRUDÊNCIA DO TSE QUE NÃO RECHAÇAVA O REPASSE À ÉPOCA. RECONHECIMENTO DA REGULARIDADE DOS REPASSES QUE LEVARÁ AO AFASTAMENTO DA SUPOSTA VIOLAÇÃO AO LIMITE DO GASTO COM PESSOAL. PELO ACOLHIMENTO DOS EMBARGOS DE DECLARAÇÃO. 
Ao apreciar o mérito da tomada de contas especial, o Ministro Relator entendeu que o Embargante não logrou comprovar a regularidade dos débitos que lhe foram imputados. 
Em particular, seu voto assim dispõe sobre a transferência de R$ 90.000,00 (noventa mil reais) que o Diretório Estadual de São Paulo do Partido Progressista recebeu da Fundação Milton Campos: 
'21. Por fim, as alegações de defesa e os novos elementos apresentados pelos responsáveis não elidiram a irregularidade concernente ao recebimento irregular de recursos da Fundação Milton Campos, no valor histórico de R$ 90.000,00, o que contrariou a vedação prevista no art. 44, IV, da Lei 9.096/1995.  
22. Vale destacar nesse aspecto o seguinte excerto da instrução da Secex-SP (peça 53) : 
'7.2 Recebimento irregular de recursos da Fundação Milton Campos, no valor histórico de R$ 90.000,00. A transferência de recursos da Fundação já era vedada pelos incisos I a IV do art. 31 da Lei 9.096/95, mencionada no caput do art. 5º da Resolução TSE 21.841/2004:  
'Art. 5º O partido político não pode receber, direta ou indiretamente, sob qualquer forma ou pretexto, contribuição ou auxílio pecuniário ou estimável em dinheiro, inclusive por meio de publicidade de qualquer espécie, procedente de (Lei nº 
9.096/95, art. 31, incisos I a IV) :  
 (...)  
III - autarquias, empresas públicas ou concessionárias de serviços públicos, sociedades de economia mista e fundações instituídas em virtude de lei e para cujos recursos concorram órgãos ou entidades governamentais;' (...)  
7.2.1 Esse entendimento é corroborado pela 2ª Promotoria de Justiça de Fundações e Entidades de Interesse Social, responsável pela fiscalização da Fundação em questão. À peça 6, p. 162-181, o Parecer 30/2004, da Promotoria de Justiça de Fundações e Entidades de Interesse Social - PJFEIS, datado de 18/2/2004, corroborado pela Recomendação 044/04 PJFEIS, de 12/3/2004 (peça 6, p. 182-184) , dirigida à Fundação Milton Campos, conclui no item 5 à peça 6, p. 180, que 'é vedada a transferência pelas fundações dos valores do fundo partidário aos partidos políticos, uma vez que estes já dispõem de percentual de até oitenta por cento dos recursos do fundo para aplicar em suas atividades, que são diversas das atividades a serem desempenhadas pelas fundações;''. 
Excelência, entendeu-se que os recursos teriam sido irregularmente recebidos pelo Diretório do PP ao exclusivo argumento de que o convênio contrariava o Parecer nº 30/2004 e a Recomendação nº 044/04 da Promotoria de Justiça de Fundações e Entidades de Interesse Social - PJFEIS, bem como o art. 5º, III, da Resolução TSE nº 21.841 e art. 31, III, da Lei nº 9.096/95. 
Aqui, Excelência, o acórdão omite-se por completo acerca de 02 (duas) questões imprescindíveis ao adequado deslinde da controvérsia. 
Em primeiro lugar, o art. 5º, III, da Resolução TSE nº 21.841/04 proíbe que partidos políticos recebam auxílio financeiro de 'fundações instituídas em virtude de lei e para cujos recursos concorrem órgãos ou entidades governamentais'. 
Apenas será enquadrada na vedação legal, sob pena de leitura ampliativa de norma sancionadora e de consequente afronta ao princípio da legalidade, fundação que reúna concomitantemente estes 02 (dois) requisitos: instituição por intermédio de lei e custeio pelo erário público. 
Sendo as fundações dos partidos políticos pessoas de direito privado, as transferências que venham a fazer a partidos políticos não devem ser enquadradas como recursos de fonte vedada! 
Não por outra razão, o e. Tribunal Superior Eleitoral já decidiu pela lisura da transferência de recursos feita por fundação para partido político - em particular, no julgamento do RESPE nº 25.599/RN. 
Nesta ocasião, em que também apreciada a regularidade de convênio firmado pela Fundação Milton Campos com Diretório Estadual de partido político antes da Resolução TSE nº 21.841/04, o i. Ministro Marco Aurélio, Relator, fez constar de seu voto que transferências patrocinadas pela Fundação não cairiam na vedação legal por serem estas pessoas de direito privado. 
De início, assim votou o d. Ministro Relator: 
'No mais, observe-se que a glosa da prestação de contas ocorreu em decorrência de se ter a Fundação Milton Campos como enquadrada no inciso III do artigo 31 da Lei nº 9.096/95. Descabe vislumbrar violência ao preceito no que se busca ver reformada a decisão do Tribunal Regional a partir do enquadramento da Fundação como pessoa de direito privado. Tem-se a ausência de restrição, da norma proibitiva, ao aludir a fundações, valendo notar a referência, também à sociedade de economia mista, que, como se sabem, é pessoa jurídica de direito privado'. 
Adiante, atentando-se à restrição de recursos advindos de fundações instituídas por lei E custeadas pelo erário público, o d. Relator retifica seu voto para julgar regular a transferência de recursos para o partido político, in verbis: 
'Senhor Presidente, quanto ao primeiro fundamento, retifico o voto. 
Realmente, no preceito, há alusão a criação por lei. E o fato de a fundação ser criada por lei a coloca no campo das pessoas de direito público. Assim, a vedação não alcança aquelas de natureza privada'. 
Ora, como falar em irregularidade no recebimento de R$ 90.000,00 (noventa mil reais) se a Fundação Milton Campos não está abarcada pela vedação legal, vez que é fundação de direito privado? 
Excelência, com o devido acatamento ao parecer e à recomendação do Ministério Público, fato é que a jurisprudência do e. Tribunal Superior Eleitoral exerce função essencial na orientação da conduta de seus jurisdicionados - entre eles, os partidos políticos. Daí se extrair o 'peculiar caráter normativo dos atos judiciais emanados do Tribunal Superior Eleitoral, que regem todo o processo eleitoral' (RE nº 637.485 - RG, Rel. Min. Gilmar Mendes, DJe 21/05/2013) . 
Tendo o Diretório Estadual agido em conformidade ao entendimento do Tribunal Superior Eleitoral, que excepcionava da vedação legal os recursos transferidos de fundações de direito privado, não se afigura como lícita sua punição. 
Assim, resta devidamente comprovada a necessidade de este e. Tribunal de Contas da União emitir pronunciamento explícito sobre o ponto, uma vez que, reconhecida a natureza privada da Fundação, deve-se julgar regulares os recursos recebidos pelo Diretório Estadual por força do convênio. 
O segundo fundamento para julgar irregular as contas no tocante aos valores recebidos da Fundação é o art. 5º, III, da Resolução TSE nº 21.841. 
Contudo, aqui, o acórdão omite-se em relação à circunstância de que a Resolução entrou em vigência tão somente após a data de celebração do convênio! 
A Fundação Milton Campos e o Diretório Estadual de São Paulo do Partido Progressista celebraram o convênio em 26/03/2004, ao passo que a Resolução TSE nº 21.841 entrou em vigor em 11/08/2004! 
Tendo o Diretório Estadual de São Paulo do Partido Progressista firmado o convênio com a Fundação Milton Campos no mês de março de 2004, pelo menos 04 (quatro) meses antes da entrada em vigor da Resolução em questão, como pode ser a transferência dos recursos considerada ilícita se a época INEXISTIA qualquer vedação expressa ao recebimento pelo partido de recursos da fundação? 
Supridas as omissões indicadas e reconhecida a regularidade da transferência pela Fundação Milton Campos de R$ 90.000,00 (noventa mil reais) para o Diretório Estadual do Partido Progressista, deverá ser igualmente afastada a suposta irregularidade consistente na violação ao teto de limites de gastos com pessoal, pois, computados os R$ 90.000,00 (noventa mil reais) como receita partidária, não há se falar em desrespeito ao art. 44, I, da Lei nº 9.096/95. 
Assim, é imprescindível que este Tribunal de Contas da União supra as omissões em que incidiu a fim de reconhecer a regularidade dos recursos transferidos pela Fundação Milton Campos ao Diretório e, em consequência, reconhecer a legalidade dos gastos com pessoal, excluindo do débito apurado os R$ 90.000,00 (noventa mil reais) referentes ao convênio e os R$ 30.308,39 (trinta mil e trezentos e oito reais e trinta e nove centavos) relativos à suposta violação do limite legal de gastos. 
IV - DOS PEDIDOS. 
Ante todo o exposto, requer sejam admitidos os presentes embargos de declaração, vez que opostos dentro do prazo legal e regimental de 10 (dez) dias. 
Ouvidos a Secretaria de Recursos e o Ministério Público junto ao Tribunal de Contas, requer seja este recurso submetido à apreciação do órgão colegiado, ocasião em que, espera-se, serão superados os vícios ora indicados, com a consequente reforma do acórdão embargado, extinguindo-se a presente tomada de contas especial em atenção à flagrante prescrição da pretensão punitiva do Estado ou, se assim não se entender, excluindo do débito apurado os valores referentes ao repasse realizado pela Fundação Milton Campos ao Diretório Estadual de São Paulo do Partido Progressista e à pretensa extrapolação do limite de gastos com pessoal."
É o relatório.

8.1. Renata Antony de Souza Lima Nina (OAB/DF 23600) e outros, representando Etivaldo Vadão Gomes.  
8.2. Luiz Antônio de Oliveira (OAB/SP 85692), representando Christopher Rezende Guerra Aguiar.

Subprocurador-Geral Paulo Soares Bugarin.

TOMADA DE CONTAS ESPECIAL. ACÓRDÃO 13704/2019-TCU-1ª CÂMARA. EMBARGOS DE DECLARAÇÃO. ALEGAÇÃO DE EXISTÊNCIA DE OMISSÃO. CONHECIMENTO. REJEIÇÃO. COMUNICAÇÕES.

TOMADA DE CONTAS ESPECIAL (TCE)

Secretaria de Controle Externo de Tomada de Contas Especial (Secex-TCE).

Examina-se embargos de declaração opostos por Etivaldo Vadão Gomes Ferreira, por meio de sua representante legal, contra o Acórdão 13704/2019-TCU-Primeira Câmara, em que este Tribunal rejeitou suas alegações de defesa, julgou suas contas irregulares, condenou-o em débito e aplicou-lhe multa no valor de R$ 150.000,00, com fundamento no art. 57 da Lei 8.443/1992 (peça 73) .
2.	O embargante alega a existência de omissões no acórdão embargado, sintetizadas nos seguintes termos:
"III.1 DA OMISSÃO EM TORNO DO FATO DE SER A TOMADA DE CONTAS ESPECIAL POSTERIOR À LEI Nº 12.034/09. EMBARGANTE QUE SUSCITOU, EM QUESTÃO DE ORDEM, A APLICAÇÃO DA NOVA LEI NÃO À TOMADA DE CONTAS, QUE SÓ VIRIA A SER INSTAURADA EM 2011, MAS SOBRE O PROCESSO DE TOMADA DE CONTAS, QUE TRAMITAVA REGULARMENTE QUANDO DA PUBLICAÇÃO DA LEI Nº 12.034/09, QUE, POR SER LEI DE DIREITO PROCESSUAL, JURISDICIONALIZANDO A PRESTAÇÃO DE CONTAS E FIXANDO PRAZO PRESCRICIONAL, É DE APLICABILIDADE IMEDIATA. PELO ACOLHIMENTO DOS EMBARGOS, COM EFEITOS MODIFICATIVOS."
"III.2 DA OMISSÃO EM RELAÇÃO À LISURA, À ÉPOCA, DO CONVÊNIO FIRMADO ENTRE O DIRETÓRIO ESTADUAL DO PARTIDO E A FUNDAÇÃO MILTON CAMPOS QUE DESEMBOCOU NA TRANSFERÊNCIA DE RECURSOS DEPOIS CONSIDERADOS IRREGULARES. LEI QUE REPUTA IRREGULAR RECEBIMENTO DE RECURSOS DE FUNDAÇÃO DE DIREITO PÚBLICO. CONVÊNIO ANTERIOR À RESOLUÇÃO TSE Nº 21.841. JURISPRUDÊNCIA DO TSE QUE NÃO RECHAÇAVA O REPASSE À ÉPOCA. RECONHECIMENTO DA REGULARIDADE DOS REPASSES QUE LEVARÁ AO AFASTAMENTO DA SUPOSTA VIOLAÇÃO AO LIMITE DO GASTO COM PESSOAL. PELO ACOLHIMENTO DOS EMBARGOS DE DECLARAÇÃO." 
3.	Os fundamentos dos embargos estão integralmente reproduzidos no relatório antecedente.
4.	O embargante requer que sejam conhecidos e providos os presentes embargos, dando-lhes efeitos modificativos, com a extinção da tomada de contas especial em curso, ou, alternativamente, com a exclusão do débito apurado, nos valores referentes ao repasse realizado pela Fundação Milton Campos ao Diretório Estadual de São Paulo do Partido Progressista e à extrapolação do limite de gastos com pessoal.
II
5.	Conheço dos embargos de declaração, tendo em vista o atendimento ao disposto nos arts. 32, II, e 34, §1º, da Lei 8.443/1992, bem como ao art.287 do RI/TCU, a seguir transcritos:
 [Lei Orgânica]
"Art. 34. Cabem embargos de declaração para corrigir obscuridade, omissão ou contradição da decisão recorrida."
[Regimento Interno]
"Art. 287. Cabem embargos de declaração quando houver obscuridade, omissão ou contradição em acórdão do Tribunal."
6.	Os embargos de declaração não se prestam, em regra, para rediscussão do mérito, nem para reavaliação dos fundamentos que levaram à prolação do acórdão recorrido.
7.	No caso em exame, foi alegada exclusivamente a existência de omissão no Acórdão 13704/2019-TCU-Primeira Câmara, conforme supramencionado.
8.	Vicente Greco Filho assim define esse vício da deliberação:
"omissão: caso em que a sentença é complementar, passando a resolver questão não solucionada, ganhando substância, portanto, sendo que as questões que devem ser resolvidas pelo juiz são todas as relevantes postas pelas partes para a solução do litígio, bem como as questões de ordem pública que o juiz deve resolver de ofício, como, por exemplo, a coisa julgada." (Direito Processual Civil Brasileiro, Saraiva, 11ª ed., 2º volume, 259/260) 
9.	Pontes de Miranda se manifestou sobre esse vício da seguinte maneira:
"A omissão supõe que algo tenha estado na petição, ou na contestação, ou em embargos, ou em qualquer ato de declaração de conhecimento ou de vontade, a que o juiz tinha de dar solução, e tenha deixado de atender. " (Comentários ao Código de Processo Civil, Tomo VII, 3ª ed. Rio de Janeiro, Forense, 2002, p. 322) 
10.	Desse modo, a omissão prevista na legislação refere-se a lacuna na decisão, caracterizada por uma situação em que o juiz ou o tribunal deveria ter decidido determinada questão e não o fez.
11.	No caso sob análise, isso não ocorreu. O que se verifica nos embargos é que a parte diverge dos fundamentos que subsidiaram a prolação do acórdão impugnado. Há, na verdade, tentativa de rediscutir o mérito do processo de tomada de contas especial.
12.	Cabe ressaltar, inicialmente, que na proposta de deliberação condutora do acórdão embargado, acolhi integralmente as análises efetuadas pela antiga Secex-SP e pelo MP/TCU e adotei como razões de decidir os fundamentos explicitados em todos os pareceres constantes deste processo de tomada de contas especial.
13.	Sobre a alegação de que não considerei que este processo de tomada de contas especial é posterior à entrada em vigor da Lei 12.034/2009 (item III.1 dos embargos) , reproduzo a seguir excertos da instrução final da antiga Secex-SP, do parecer do MP/TCU e da minha proposta de deliberação, onde se comprova que, ao contrário do alegado, a questão foi abordada:
Excerto da Instrução (peça 53) :
"EXAME TÉCNICO
4.	Desse modo, passamos a analisar as novas alegações de defesa que em resumo apresentam o seguinte teor:
4.1	Enquanto procedimento jurisdicional, submete-se, em atenção ao princípio da razoável duração do processo e da segurança jurídica, ao prazo prescricional de 5 anos contados da apresentação das contas, sob pena de impossibilidade de aplicação de qualquer penalidade (perda do direito de punir do Estado) ;
4.2	A única penalidade possível em razão da rejeição das contas partidárias é, hoje, a imposição, à Agremiação, da 'devolução da importância apontada como irregular, acrescida de multa de até 20%' (art. 37, caput, da Lei 9.096/95) , mediante desconto nos 'futuros repasses de cotas do Fundo Partidário' (§ 32 do art. 37 da Lei 9.096/95) , sanção que apenas será aplicada 'à esfera partidária responsável pela irregularidade, não tornando devedores ou inadimplentes os respectivos responsáveis partidários' (§ 2º do art. 37 da Lei 9.096/95) ;
4.3	'Responsabilização pessoal civil e criminal dos dirigentes partidários decorrente da desaprovação das contas partidárias e de atos ilícitos atribuídos ao partido políticos somente (...) se verificada irregularidade grave e insanável resultante de conduta dolosa que importe enriquecimento ilícito e lesão ao patrimônio do partido';
4.4	O regime jurídico das contas partidárias hoje, portanto, torna a presente tomada de contas especial absolutamente impertinente, incongruente e descabida. Isso porque, hoje, trata-se de processo de cunho jurisdicional, não mais administrativo, o que revela o descabimento da tramitação deste feito, ainda hoje, perante essa E. Corte de Contas.
4.5	As prestações de contas mais recentes já não são mais encaminhadas ao TCU, restando em estoque aquelas mais antigas cuja tramitação ainda se deu respeitando as regras antigas, o que é o caso dos presentes autos;
4.6	Isso porque regras de fixação de competência têm aplicação imediata (competência da Justiça Eleitoral, não mais das Cortes de Contas) . Mais do que isso: normas de direito processual (como aquela que fixa a natureza jurisdicional do processo) , bem assim aquela que estabelece prazo prescricional também têm aplicação imediata aos processos ainda em curso;
4.7	Existiria também entendimento firmado pelo Plenário do Tribunal Superior Eleitoral, que, no julgamento da PC 37 (acórdãos em anexo) , deliberou, em julgamento ocorrido em 23/09/2014, que o novo regime jurídico das prestações de contas (inclusive no que concerne ao prazo prescricional de 5 anos e quanto à natureza jurisdicional) deve ser aplicado também aos processos em curso, relativos a prestações de contas de anos anteriores à nova disciplina legal. O acórdão respectivo foi assim comentado:
'PRESTAÇÃO DE CONTAS. PARTIDO VERDE (PV) . EXERCÍCIO FINANCEIRO DE 2008. QUESTÃO DE ORDEM. PRESCRIÇÃO QUINQUENAL. EXEGESE. ART. 37, § 32, DA LEI 9.096/95. EXTINÇÃO DO FEITO.'
Com as alterações introduzidas pela Lei 12.034, de 29 de setembro de 2009, o exame da prestação de contas dos órgãos partidários, que possuía caráter administrativo, passou a ser jurisdicional, regendo-se pelos princípios constitucionais do devido processo legal e da segurança jurídica.
A prescrição, por consubstanciar matéria de ordem pública, deve ser reconhecida de ofício pelo magistrado, em homenagem ao postulado da duração razoável do processo.
O cômputo do prazo prescricional estabelecido no art. 37, § 3º, da Lei 9.096/95, inicia-se com a apresentação das contas e não a partir da data da publicação da alteração legislativa representada pela edição da Lei 12.034/2009.
4. Questão de ordem resolvida no sentido de julgar prejudicada a análise da prestação de contas em virtude da prescrição'.
Para que não restassem dúvidas, o resultado do julgamento foi assim proclamado:
'Proposta a questão de ordem por parte do Ministro Presidente Dias Toffoli, foi ela aprovada por maioria, no sentido de aplicar o prazo do § 32 do artigo 37 da Lei 9.096/95, inclusive para entender que os processos que antes tramitavam como processos administrativos, e que a Corte determinou o processamento e julgamento como jurisdicionais, fiquem prejudicados de análise diante do transcurso do tempo.
É essa a proclamação quanto a todos os processos de prestação de contas que tiveram origem como processos administrativos e que, desde a sua apresentação, já se somaram mais de cinco anos, a minha proposta inclui a autorização para todos os relatores julgarem prejudicadas monocraticamente essas prestações de contas ou petições (...) '.
Análise:
Acerca do assunto, trazemos a colação trechos do voto do Exmo. Ministro Weder de Oliveira que conduziu o Acórdão 427/2016-TCU-Primeira Câmara, os quais entendemos suficientes para refutar os argumentos apresentados à peça 50, resumidos no item 4 supra:
' (...) Na visão do Parquet, a partir da publicação da Lei 12.034/2009, o procedimento de julgamento das contas dos partidos políticos deixa de ter natureza administrativa e passa a se constituir como um processo judicial, com curso exclusivo no âmbito dos órgãos da justiça eleitoral, conforme destaca em seu parecer (peça 45, p. 3-4) :
Dessa forma, a tomada de contas especial, procedimento de natureza administrativa, deixa de integrar o caminho prescrito nas novas disposições legais para a recomposição do fundo partidário, diante das hipóteses de aplicação irregular ou desvio dos recursos oriundos desse fundo, no âmbito do regular processamento das prestações de contas das agremiações partidárias. 
 (...) 
Não obstante as mencionadas alterações de nível infraconstitucional, entendo que a novel disciplina legal sobre a prestação de contas dos partidos políticos não suprime do TCU, de forma alguma, sua competência constitucional para apurar eventuais danos aos cofres do fundo partidário. Apenas desobriga os órgãos da justiça eleitoral de instaurarem tomadas de contas especial e remetê-las à apreciação da Corte de Contas. Diante, contudo, do conhecimento de qualquer irregularidade nessa fonte de recursos públicos federais, o Tribunal, mediante iniciativa fiscalizatória própria ou em razão de denúncias ou representação, não está impedido de instaurar processo de tomada de contas especial tendente a recuperação dos cofres públicos. (...) 
 (...) Por meio do despacho à peça 46, solicitei a contribuição do órgão de assessoramento jurídico deste Tribunal sobre o tema, especialmente sobre o novo entendimento adotado pela Justiça Eleitoral a partir da edição da Resolução TSE 23.432/2014.
Em seu parecer, parcialmente transcrito no relatório precedente, a Conjur reafirma que o fato de o julgamento das contas partidárias ter assumido caráter jurisdicional em nada altera o dever-poder constitucional de o TCU julgar tomadas de contas especiais relativas ao uso de recursos públicos por parte dos órgãos partidários, e não vincula ou impede eventual julgamento de contas por esta Corte.
No mérito, o entendimento daquela unidade especializada se assemelha ao esposado pelo MP/TCU, ao concluir que os órgãos da justiça eleitoral não mais estão submetidos ao art. 8º da Lei 8.443/1992 quando julgam as contas dos órgãos partidários (peça 47, p. 13-14) , ou seja, não estão obrigados a instaurar tomada de contas especial:
'33. Com base nas considerações expendidas ao longo desse parecer temos a informar ao Exmo. Ministro Weder de Oliveira, em apertada síntese, o seguinte:
- em virtude do caráter jurisdicional do exame de prestação de contas dos órgãos partidários (§ 6º do art. 37 da Lei 9.096/95) , a Justiça Eleitoral, no que se refere a essa atividade, não mais se encontra submetida ao art. 8º da Lei 8.443/92, bem como às disposições infralegais que o regulamentam;
- a Resolução TSE 23.432/2014, ao deixar de fazer menção ao processo de Tomada de Contas Especial, agiu em conformidade com a Constituição Federal e com o art. 8º da Lei  8.443/92.
- o TCU, ao exercer a fiscalização, se configurada a ocorrência de desfalque, desvio de bens ou outra irregularidade de que resulte dano ao Erário, poderá, desde logo, instaurar tomadas de contas especiais envolvendo recursos do Fundo Partidário.'
A competência do Tribunal para julgar as contas dos administradores de bens e valores públicos e daqueles que derem causa a irregularidade de que resulte prejuízo ao erário está prevista no art. 71, II, da Constituição Federal:
'Art. 71. O controle externo, a cargo do Congresso Nacional, será exercido com o auxílio do Tribunal de Contas da União, ao qual compete:
 (...) 
II - julgar as contas dos administradores e demais responsáveis por dinheiros, bens e valores públicos da administração direta e indireta, incluídas as fundações e sociedades instituídas e mantidas pelo Poder Público federal, e as contas daqueles que derem causa a perda, extravio ou outra irregularidade de que resulte prejuízo ao erário público;'
O art. 1º, I, da Lei 8.443/1992 também atribui a esta Corte de Contas a apreciação da responsabilidade dos administradores públicos que gerenciem recursos públicos federais.
Conforme o art. 17, § 3º, da Constituição Federal, 'os partidos políticos têm direito a recursos do fundo partidário e acesso gratuito ao rádio e à televisão, na forma da lei'. Por sua vez, o fundo partidário, disciplinado pela Lei 9.096/1995, é composto de recursos privados (doações) e recursos públicos, originados principalmente de dotações orçamentárias da União.
A atividade fiscalizatória ordinária sobre a escrituração contábil e a prestação de contas do partido político é atribuição exercida pela Justiça Eleitoral, que pode, nos termos dos arts. 34 e 44, § 2º, da Lei 9.096/1995, a qualquer tempo, investigar a aplicação de recursos do fundo partidário.
Recentemente, o TSE editou nova resolução (Resolução TSE 23.432, de 16/12/2014) disciplinando a prestação de contas anual de partidos políticos a ser aplicada no âmbito da Justiça Eleitoral. As disposições processuais previstas na resolução serão aplicadas aos processos de prestação de contas relativos aos exercícios de 2009 e seguintes que ainda não tenham sido julgados (art. 67, § 1º) .
 (...) 
§ 2º Constatado o recebimento indevido de recursos do Fundo Partidário na vigência de período de suspensão indicado na decisão judicial, os valores recebidos integrarão o procedimento de ressarcimento ao Tesouro Nacional, observado o disposto no § 1º deste artigo.
 (...) 
§ 4º É vedada a utilização de recursos do Fundo Partidário para os fins deste artigo.
Art. 63. Transcorrido o prazo previsto no inciso I, alínea b, do art. 62, sem que tenham sido recolhidos os valores devidos, a Secretaria Judiciária do Tribunal ou o Cartório Eleitoral encaminhará os autos à Advocacia-Geral da União, para que promova as medidas cabíveis visando à execução do título judicial, mediante a apresentação de petição de cumprimento de sentença nos próprios autos, nos termos dos arts. 475-I e seguintes do Código de Processo Civil.' (Destaquei) 
A responsabilização dos dirigentes partidários pela falta de prestação de contas dos respectivos órgãos diretivos ou pelas irregularidades nelas constatadas está prevista no art. 50 da Resolução TSE 23.432/2014, nos seguintes termos:
'Art. 50. Os dirigentes partidários responderão civil e criminalmente pela falta de prestação de contas ou por irregularidades nelas constatadas.
Parágrafo único. Identificados indícios de irregularidades graves na prestação de contas, o Juiz ou Relator, antes de aplicar as sanções cabíveis, intimará os dirigentes, os tesoureiros e os responsáveis pelo órgão partidário, concedendo-lhes a oportunidade de defesa prevista no artigo 38 desta Resolução.'
No que se refere às sanções ao órgão partidário, no caso de não prestação de contas ou de sua desaprovação total ou parcial, as penalidades são distintas, quando tais irregularidades são apuradas pela Justiça Eleitoral ou por este Tribunal. (...) 
 (...) É verdade que a alteração veiculada pela nova resolução tende a resultar em maior celeridade e eficiência na persecução do ressarcimento ao erário dos valores irregularmente utilizados. No entanto, como bem observou a Secex/SE, há aspectos do julgamento de contas por este Tribunal que não estariam sendo aplicados aos agentes que gerem recursos públicos do fundo partidário, como a apenação pecuniária e a possibilidade de serem incluídos no rol de responsáveis com contas julgadas irregulares, a ser encaminhado anualmente à Justiça Eleitoral, nos termos do art. 91 da Lei 8.443/1992.
Por outro lado, o art. 50 da Resolução TSE 23.432/2014 prevê a responsabilização civil e criminal dos dirigentes partidários pela falta de prestação de contas ou por irregularidades nela constatadas. 
 (...) '
6.	Dessa forma, considerando que existe entendimento firmado no âmbito deste Tribunal no sentido de que, tratando-se de processos de natureza distinta, um judicial - prestação de contas do PP/SP - e outro administrativo - Tomada de Contas Especial -, e, por figurarem como partes pessoas também distintas, no primeiro, o partido político e, no segundo, os seus dirigentes, o TCU é órgão competente para análise e julgamento da Tomada de Contas Especial, em conformidade com a Resolução TSE 21.841/2004 e normas do TCU aplicáveis à espécie." (grifei) 
Excerto do parecer do MP/TCU (peça 56) :
' (...) 
A unidade técnica confronta esses argumentos citando jurisprudência do TCU. O precedente citado destaca o fato de que as alterações infraconstitucionais que passaram a disciplinar a prestação de contas dos partidos políticos não têm o condão de suprimir as competências de ordem constitucional do TCU (Acórdão 427/2016-TCU-Primeira Câmara) .
Nada mais coerente, pois estamos a tratar da fiscalização de recursos públicos latu sensu e, independente da atuação da Justiça Eleitoral, qualquer irregularidade de que se tenha conhecimento na gestão desses recursos públicos o TCU pode, por iniciativa própria ou em razão de denúncias ou representações, instaurar processos de tomadas de contas especiais tendentes à reparação dos danos eventualmente identificados.
Isso se torna mais relevante tendo em conta a recente discussão no Congresso Nacional com objetivo de fixar um novo fundo eleitoral de R$ 1,7 bilhão para as futuras eleições.
No precedente citado pela defesa, a Justiça Eleitoral reconheceu a prescrição quinquenal para fins de aplicação de sanções previstas na lei eleitoral, fato que fica bem claro no excerto do texto normativo que fundamentou a decisão (art. 37, § 3º, da Lei nº 9.096/95) :
'§ 3º A sanção de suspensão do repasse de novas quotas do Fundo Partidário, por desaprovação total ou parcial da prestação de contas de partido, deverá ser aplicada de forma proporcional e razoável, pelo período de 1 (um) mês a 12 (doze) meses, ou por meio do desconto, do valor a ser repassado, da importância apontada como irregular, não podendo ser aplicada a sanção de suspensão, caso a prestação de contas não seja julgada, pelo juízo ou tribunal competente, após 5 (cinco) anos de sua apresentação.'  (Grifei) .
Tal previsão não tem o condão de blindar os gestores partidários contra atos de má gestão desses recursos, ante a imprescritibilidade das ações de ressarcimento prevista pela Constituição (art. 37, § 5º) .
Além disso, o reconhecimento da prescrição para aplicação de sanções previstas na legislação eleitoral não impede que sejam apurados crimes ou desvios eventualmente cometidos com uso de estruturas partidárias e recursos do fundo partidário ou eleitoral. Por isso, mostra-se descabida a tese defendida de restringir a competência do TCU com fundamento na norma infraconstitucional, que prevê sanções a serem aplicadas apenas pela Justiça Eleitoral.
No mesmo precedente, foi abordada a questão da aplicação irregular ou ilícita de recursos do fundo partidário. A decisão registra que houve o recolhimento espontâneo por parte do Partido Político dos valores apontados como irregulares, de modo que o Tribunal deixou de determinar a devolução daqueles valores.
Portanto, é preciso ponderar as diferentes consequências para os atos considerados irregulares ou ilícitos por parte da Justiça Eleitoral, na gestão dos recursos do fundo partidário. 
Quando identificadas falhas graves que prejudiquem a regularidade e a confiabilidade financeira das contas partidárias, a Justiça Eleitoral aplicará a sanção de suspensão das cotas do Fundo Partidário, sanção que está sujeita à prescrição quinquenal. 
Por outro lado, o dever de reparar o dano identificado pela aplicação irregular/ilícita de recursos do fundo partidário é obrigatório, já que tal questão não está sujeita à prescrição. (grifei) 
Excerto da proposta de deliberação condutora do Acórdão 13704/2019-TCU-Primeira Câmara:
'10.	Alinho-me integralmente às analises efetuadas pela Secex-SP e pelo Parquet especializado, cujas razões explicitadas em todos os pareceres constantes destes autos adoto como razões decidir.
11.	Deve-se destacar inicialmente a competência deste Tribunal para julgar a presente tomada de contas especial.
12.	Conforme assentado nestes autos, o § 6º do art. 37 da Lei 12.034/2009, que alterou a Lei 9.096/1995, modificou o tratamento conferido aos processos de prestação de contas dos partidos políticos no âmbito da Justiça Eleitoral:
	'Art. 37. A falta de prestação de contas ou sua desaprovação total ou parcial implica a suspensão de novas cotas do Fundo Partidário e sujeita os responsáveis às penas da lei.
	(...) 
	§ 6º O exame da prestação de contas dos órgãos partidários tem caráter jurisdicional.' (grifei) 
13.	Os processos de prestação de contas apresentadas pelos partidos políticos passaram a ter natureza jurisdicional e não mais administrativa, não havendo assim, no caso de reprovação das contas do partido, a obrigação de instauração de tomada de contas especial e do seu envio ao Tribunal de Contas da União. 
14.	Quanto aos processos de tomada de contas especial existentes em estoque anteriormente à alteração da Lei 9.096/1995, não houve mudanças, de modo que os responsáveis arrolados nesses processos deverão ser julgados por esta Corte de Contas.
15.	A competência deste Tribunal para julgar os processos de tomada de contas especial instaurados contra dirigentes de partidos políticos foi confirmada por meio do Acórdão 427/2016-TCU-Plenário, conforme salientado na instrução final da Secex-SP e no parecer do MP/TCU (peças 53 e 56, respectivamente) .
16.	Outro ponto que deve ser ressaltado, na situação em exame, é que os responsáveis puderam exercer plenamente o direito à defesa e ao contraditório. Em duas ocasiões, após a instrução do processo, apresentaram elementos complementares às alegações de defesa originais (peças 27 e 50) , que foram objeto de novo exame por parte da unidade instrutiva e do MP/TCU, em atendimento a determinações dos relatores anteriores.'"
14.	Relativamente ao segundo ponto tratado nos embargos, qual seja, que este relator teria ignorado a natureza jurídica da Fundação Milton Campos, assim como a data da entrada em vigor da Resolução TSE 21.841, importa reproduzir os excertos da instrução de peça 53, do parecer do MP/TCU (peça 55) e da proposta de deliberação condutora do acórdão embargado:
Instrução - peça 53:
"7.	Dando prosseguimento à apreciação do presente processo, tendo em vista que importa verificar se as despesas foram realizadas de acordo com a Lei 9.096/1995, procedemos à reavaliação dos documentos de despesas constantes destes autos, utilizados pelo Diretório Estadual em São Paulo do Partido Progressista, a título de comprovação da prestação de contas partidária relativa ao exercício de 2004, restando comprovado nos documentos acostados na peça 7, p. 19-66, o seguinte:
7.1	Na documentação de despesas apresentadas pelos responsáveis é possível verificar que constam notas fiscais, no valor total de R$ 781,27, que não apresentam a identificação do partido ou guardam relação direta com a necessidade diária do Partido. Assim, considerando que essas despesas foram lançadas, no livro razão, nas rubricas 'lanches e refeições' e 'materiais de consumo', conclui-se que realmente não podem ser aceitas a título de prestação de contas, porquanto não se encontram de acordo com o art. 9°, incisos I e II, da Resolução TSE 21.841/04, que estabeleceu: 
'Art. 9º A comprovação das despesas deve ser realizada pelos documentos abaixo indicados, originais ou cópias autenticadas, emitidos em nome do partido político, sem emendas ou rasuras, referentes ao exercício em exame e discriminados por natureza do serviço prestado ou do material adquirido: 
I - documentos fiscais emitidos segundo a legislação vigente, quando se tratar de bens e serviços adquiridos de pessoa física ou jurídica; e 
II - recibos, contendo nome legível, endereço, CPF ou CNPJ do emitente, natureza do serviço prestado, data de emissão e valor, caso a legislação competente dispense a emissão de documento fiscal.'
7.2	Recebimento irregular de recursos da Fundação Milton Campos, no valor histórico de R$ 90.000,00. A transferência de recursos da Fundação já era vedada pelos incisos I a IV do art. 31 da Lei 9.096/95, mencionada no caput do art. 5º da Resolução TSE 21.841/2004: 
'Art. 5º O partido político não pode receber, direta ou indiretamente, sob qualquer forma ou pretexto, contribuição ou auxílio pecuniário ou estimável em dinheiro, inclusive por meio de publicidade de qualquer espécie, procedente de (Lei nº 9.096/95, art. 31, incisos I a IV) :
 (...) 
III - autarquias, empresas públicas ou concessionárias de serviços públicos, sociedades de economia mista e fundações instituídas em virtude de lei e para cujos recursos concorram órgãos ou entidades governamentais;' (...) 
7.2.1	Esse entendimento é corroborado pela 2ª Promotoria de Justiça de Fundações e Entidades de Interesse Social, responsável pela fiscalização da Fundação em questão. À peça 6, p. 162-181, o Parecer 30/2004, da Promotoria de Justiça de Fundações e Entidades de Interesse Social - PJFEIS, datado de 18/2/2004, corroborado pela Recomendação 044/04 PJFEIS, de 12/3/2004 (peça 6, p. 182-184) , dirigida à Fundação Milton Campos, conclui no item 5 à peça 6, p. 180, que 'é vedada a transferência pelas fundações dos valores do fundo partidário aos partidos políticos, uma vez que estes já dispõem de percentual de até oitenta por cento dos recursos do fundo para aplicar em suas atividades, que são diversas das atividades a serem desempenhadas pelas fundações;'.
7.3	No Demonstrativo de Despesas com Pessoal, constante do Relatório de TCE à peça 1, p. 76, restou configurado que o partido desatendeu ao disposto no artigo 44, inciso I, da Lei 9.096/95, gastando como despesa de pessoal R$ 78.308,39 dos recursos recebidos do fundo partidário, representando 32,62% dos recebimentos com esta origem (R$ 240.000,00) , extrapolando em R$ 30.308,39 o limite permitido. Ressalta-se que, apesar de atualmente o artigo 44 da Lei 9.096/1995 permitir o pagamento de pessoal no limite máximo de 50% do total de recursos oriundos do fundo, essa possibilidade decorre de alterações trazidas pela Lei 12.034/2009 ao inciso I do art. 44 da Lei 9.096/1995. E como a análise nesta Tomada de Contas refere-se ao exercício de 2004, estava vigente a redação anterior, que impunha o limite máximo de 20% do total recebido.'
'Irregularidades identificadas, a saber:
	a) não comprovação da destinação de R$ 781,27;
	b) gasto com pessoal de R$ 30.308,39, extrapolando o limite percentual do art. 44 da Lei nº 9.096/95;
	c) captação irregular de recursos da Fundação Milton Campos, no valor de R$ 90.000,00, contrariando a vedação prevista no art. 44, IV, da Lei nº 9.096/95.'
Parecer do MP/TCU - peça 53:
'A Secex/SP, com base nas análises promovidas nas instruções técnicas de peças 23, 33 e 53, propõe a rejeição das alegações de defesa apresentadas, o julgamento pela irregularidade das contas dos Srs. Etivaldo Vadão Gomes e Christopher Rezende Guerra Aguiar, com a condenação dos responsáveis ao pagamento dos débitos apurados, a serem recolhidos ao Fundo Partidário dos Partidos Políticos, com atualização monetária e acréscimo de juros de mora, aplicando-lhes, ainda, a multa prevista no art. 57 da Lei nº 8.443/92.
Este representante do MP/TCU manifesta-se de acordo com a referida proposta de encaminhamento da unidade técnica, conforme indicado na instrução de peça 53, p. 8-9.'
Proposta de deliberação condutora do Acórdão 13704/2019-TCU-Primeira Câmara:
'17.	A então Secex-SP concluiu, nas instruções de peças 33 e 53, que os elementos carreados aos autos não foram suficientes para alterar o entendimento exposto na instrução de peça 23, cuja proposta foi de irregularidade das contas e de condenação dos responsáveis arrolados no débito apurado.
18.	O MP/TCU anuiu à unidade instrutiva e ratificou seu parecer original (peça 28) , nas duas vezes em que se manifestou (peças 36 e 56) .
19.	Restou evidenciado, em todas as análises realizadas neste processo, que os responsáveis não juntaram aos autos documentos emitidos em nome do partido político com vistas a comprovar a vinculação das despesas com 'lanches e refeições' e com 'materiais de consumo', no valor total de R$ 781,27, segundo o disposto no art. 9º, I e II, da Resolução TSE 21.841/2004.
20.	Os responsáveis também não conseguiram demonstrar a regularidade dos gastos com pessoal em montante superior ao limite fixado no art. 44, I, da Lei 9.096/1995, de 20% do total de recursos oriundos do fundo partidário, segundo a redação em vigor à época (2004) . No total, foram gastos R$ 30.308,39 além do limite permitido.
21.	Por fim, as alegações de defesa e os novos elementos apresentados pelos responsáveis não elidiram a irregularidade concernente ao recebimento irregular de recursos da Fundação Milton Campos, no valor histórico de R$ 90.000,00, o que contrariou a vedação prevista no art. 44, IV, da Lei 9.096/1995.
22.	Vale destacar nesse aspecto o seguinte excerto da instrução da Secex-SP (peça 53) :
'Recebimento irregular de recursos da Fundação Milton Campos, no valor histórico de R$ 90.000,00. A transferência de recursos da Fundação já era vedada pelos incisos I a IV do art. 31 da Lei 9.096/95, mencionada no caput do art. 5º da Resolução TSE 21.841/2004: 
'Art. 5º O partido político não pode receber, direta ou indiretamente, sob qualquer forma ou pretexto, contribuição ou auxílio pecuniário ou estimável em dinheiro, inclusive por meio de publicidade de qualquer espécie, procedente de (Lei nº 9.096/95, art. 31, incisos I a IV) :
 (...) 
III - autarquias, empresas públicas ou concessionárias de serviços públicos, sociedades de economia mista e fundações instituídas em virtude de lei e para cujos recursos concorram órgãos ou entidades governamentais;' (...) 
7.2.1 Esse entendimento é corroborado pela 2ª Promotoria de Justiça de Fundações e Entidades de Interesse Social, responsável pela fiscalização da Fundação em questão. À peça 6, p. 162-181, o Parecer 30/2004, da Promotoria de Justiça de Fundações e Entidades de Interesse Social - PJFEIS, datado de 18/2/2004, corroborado pela Recomendação 044/04 PJFEIS, de 12/3/2004 (peça 6, p. 182-184) , dirigida à Fundação Milton Campos, conclui no item 5 à peça 6, p. 180, que "é vedada a transferência pelas fundações dos valores do fundo partidário aos partidos políticos, uma vez que estes já dispõem de percentual de até oitenta por cento dos recursos do fundo para aplicar em suas atividades, que são diversas das atividades a serem desempenhadas pelas fundações.'
23.	As contas do Partido Progressista apresentadas pelo Diretório Estadual de São Paulo, exercício de 2004, não aprovadas pelo TRE/SP (peça 7, p. 10-13) foram reanalisadas pela Seção de Contas Partidárias da Coordenadoria de Contas Eleitorais e Partidárias, que reiterou a proposta de desaprovação das contas do referido partido (peça 7, p. 69-85) , opinião que foi acompanhada pela relatora do processo administrativo e que resultou no acórdão 166.262, do TRE/SP (peça 7, p. 105-108) . Transcrevo a seguir a ementa do referido acórdão:
'EMENTA: PRESTAÇÃO DE CONTAS DE PARTIDO POLÍTICO.- DIRETÓRIO, ESTADUAL DO PARTID.O PROGRESSISTA - EXERCÍCIO DE 2004 - EXISTÊNCIA DE DIVERSAS IRREGULARIDADES - DESAPROVAÇÃO DAS CONTAS APLICAÇÃO DA PENALIDADE DE SUSPENSÃO DO RECEBIMENTO DE RECURSOS DO FUNDO PARTIDÁRIO, NOS TERMOS DO ART. 37' DA LEI N. 9.096/95 '- PROCEDIMENTO PARA RESSARCIMENTO AO ERÁRIO DOS VALORES DE FUNDO PARTIDÁRIO APLICADOS IRREGULARMENTE HIPÓTESE DE APLICAÇÃO DO ART. 34, DA -RESOLUÇÃO TSE N.º21.841/04.' 
24.	Em vista da decisão supramencionada, o Partido Progressista foi notificado pelo TRE-SP a recolher ao erário o débito atualizado monetariamente correspondente aos valores utilizados irregularmente (peça 7, p. 155 e 165) . Posteriormente, nos termos da Resolução TSE 21.841/2004, art. 34, bem como da IN TCU 56/2007, então vigente, foi instaurada a presente TCE.
25.	Considerando, portanto, que os Srs. Etivaldo Vadão Gomes e Christopher Rezende Guerra Aguiar não apresentaram elementos suficientes para elidir as irregularidades verificadas na prestação de contas do Diretório Estadual do Partido Progressista em São Paulo, exercício de 2004, propugno que as contas dos mencionados responsáveis sejam julgadas irregulares, com a condenação de ambos, solidariamente, ao recolhimento do débito apurado, além da aplicação, individual, da multa prevista no art. 57 da Lei 8.443/1992."
15.	Os argumentos trazidos pela embargante, portanto, não demonstram omissão no acórdão embargado e objetivam a rediscussão do mérito da decisão, o que não deve ocorrer por meio de embargos de declaração, espécie recursal que, via de regra, tem por finalidade aclarar ou corrigir os defeitos da deliberação recorrida.
16.	O responsável, inconformado com o teor da deliberação prolatada, deve se valer das vias recursais adequadas para provocar a reapreciação da matéria por esta Corte de Contas.
17.	Uma vez que não há omissão no Acórdão 13704/2019-TCU-Primeira Câmara, impõe-se a rejeição dos presentes embargos de declaração.
Diante do exposto, manifesto-me pela aprovação do acórdão que ora submeto à apreciação deste Colegiado.
TCU, Sala das Sessões Ministro Luciano Brandão Alves de Souza, em 2 de junho de 2020.
Weder de Oliveira
Relator